【裁判字號】    99,財管,123
【裁判日期】    991029
【裁判案由】    選任遺產管理人
【裁判全文】
臺灣臺北地方法院民事裁定             99年度財管字第123號
聲  請  人  臺灣臺北地方法院檢察署檢察官
相  對  人
即被繼承人  甲○○亡）生前最.
遺產管理人  財政部國有財產局臺灣北區辦事處
法定代理人  陳文龍
上列聲請人聲請選任甲○○遺產管理人事件，本院裁定如下：
    主  文
指定財政部國有財產局臺灣北區辦事處為被繼承人甲○○（男，
民國○○○年○月○○○日生，身分證統一編號：Ｚ00000
0000號）之遺產管理人。
准對被繼承人甲○○之大陸地區以外之繼承人為承認繼承之公示
催告。
財政部國有財產局臺灣北區辦事處應於收受本裁定之日起貳拾日
內將本裁定登載公報、新聞紙或其他相類之傳播工具，並將登載
證據檢送本院，逾期視為撤回公示催告之聲請。
如有被繼承人甲○○之大陸地區以外之繼承人，應自前項公示催
告最後登載新聞紙之日起壹年內承認繼承，如不於公示期限內申
報承認繼承時，被繼承人甲○○之遺產，於大陸地區之繼承人依
法繼承、清償債權並交付遺贈物後有剩餘者歸屬國庫。
聲請程序費用新臺幣壹仟元由被繼承人甲○○之遺產負擔。
    理  由
一、按繼承開始時，繼承人有無不明，而無親屬會議或親屬會議
    未於一個月內選定遺產管理人者，利害關係人或檢察官得聲
    請法院選任遺產管理人，並由法院依公示催告程序，定六個
    月以上之期限，公告繼承人，命其於期限內承認繼承，民法
    第一千一百七十七條、第一千一百七十八條規定甚明。而此
    所謂「親屬會議未於一個月內選定遺產管理人」，係指親屬
    會議客觀上未於繼承開始而生有繼承人有無不明情事時起一
    個月內選定遺產管理人，利害關係人即得據以聲請法院選任
    遺產管理人，不以該親屬會議陷於不能召開或召開有困難，
    或該親屬會議經召開而不為或不能決議為限。
二、次按遺產管理人之設，旨在管理保存及清算遺產，以免遺產
    散失，是以遺產管理人具有相當之公益色彩；又選任遺產管
    理人，除慮及管理遺產之公平性外，須考慮其適切性，亦即
    可對其遺產、遺債之情形瞭解較深，復與遺債債權人無利害
    共同關係而得忠誠處理者，優先選任為宜；另依民法第一千
    一百八十五條規定，無繼承人承認繼承，其遺產於清償債權
    ，並交付遺贈物後，如有賸餘，歸屬國庫；再者，國有財產
    法第二條第一項規定：「國家依據法律規定，或基於權利行
    使，或由於預算支出，或由於接受捐贈所取得之財產，為國
    有財產。」，同法第九條規定：「財政部承行政院之命，綜
    理國有財產事務。」、「財政部設國有財產局，承辦前項事
    務，其組織以法律定之。」。
三、再按聲請法院依公示催告程序，限定一年以上之期間，公告
    被繼承人之債權人及受遺贈人，命其於該期間內報明債權及
    為願受遺贈與否之聲明，為遺產管理人之職務，民法第一千
    一百七十九條第一項第三款定有明文。又公示催告之公告，
    應黏貼於法院之公告處，並登載於公報、新聞紙或其他相類
    之傳播工具；前項登載公報、新聞紙或其他相類之傳播工具
    之日期或期間由法院定之；未依前項規定登載者，視為撤回
    公示催告之聲請，民事訴訟法第五百四十二條定有明文。
四、聲請意旨略以：被繼承人甲○○於民國九十五年四月二十二
    日死亡，被繼承人甲○○與債權人中國信託商業銀行股份有
    限公司等之清償債務強制執行事件執行終結後，尚應發還被
    繼承人甲○○新臺幣（下同）一百零六萬六千二百五十七元
    ，然因被繼承人甲○○之繼承人均已向法院聲明拋棄繼承，
    而無繼承人領取，為期合法順利處分被繼承人甲○○前開遺
    產，爰依非訟事件法第一百四十九條之規定，聲請選任遺產
    管理人。
五、經查：(一)被繼承人甲○○於九十五年四月二十二日死亡，其
    法定繼承人均拋棄繼承，業經聲請人提出戶籍謄本、本院九
    十五年八月二日北院錦家靜九十五年度繼字第八八一號函為
    證，並經本院依職權調閱本院九十五年度繼字第八八一號民
    事卷宗查核屬實，堪認被繼承人甲○○所遺財產，目前確屬
    無人繼承之狀態，有為被繼承人甲○○所遺財產選定遺產管
    理人之必要；(二)聲請人主張被繼承人甲○○與債權人中國信
    託商業銀行股份有限公司等之清償債務強制執行事件執行終
    結後，尚應發還被繼承人甲○○一百零六萬六千二百五十七
    元，此有臺灣板橋地方法院九十三年度裁全字第五七六八號
    、九十三年度執全字第二九九一號、九十四年度執字第一一
    九八○號、九十四年度執字第二七四四○號民事卷宗及九十
    九年八月三日板院輔九四執速一一九八○字第○五二一七四
    號函在卷可稽，又本院查無被繼承人甲○○之親屬曾經召開
    親屬會議，或曾經議決被繼承人甲○○之遺產管理人，並依
    民法第一千一百七十七條向本院報明之情形，是聲請人自得
    聲請本院選定遺產管理人；(三)本件被繼承人甲○○死亡後，
    若無人繼承遺產，或對遺產主張權利，依民法第一千一百八
    十五條之規定，其剩餘財產將歸屬國庫，又被繼承人甲○○
    既經強制執行程序後，尚有案款提存法院，多年無人聞問，
    並無證據顯示遺債大於遺產，依首揭民法及國有財產法之規
    定，被繼承人甲○○生前最後住所所在之國有財產局對遺產
    有剩餘財產之期待利益，故指定財政部國有財產局臺灣北區
    辦事處為被繼承人甲○○之遺產管理人，且為承認繼承之公
    示催告；(四)本院既准對於被繼承人甲○○之大陸地區以外之
    繼承人為承認繼承之公示催告，爰依前揭民事訴訟法第五百
    四十二條之規定，裁定如主文第三項所示。
六、依非訟事件法第一百五十七條，裁定如主文。
中    華    民    國    99    年    10    月    29    日
                          家事法庭法  官  文衍正
以上正本證明與原本無異
如不服本裁定應於送達後10日內向本院提出抗告狀，並繳納抗告
費新臺幣1,000元。
中    華    民    國    99    年    10    月    29    日
                                  書記官  蔡沛圻

司法院資訊處製作；財團法人民間司法改革基金會備份。
